臺灣高等法院民事判決
110年度上更一字第146號
上  訴  人  林世芳  
訴訟代理人  林聖鈞律師
被上訴人    黃秋來  
訴訟代理人  林東乾律師
              
上列當事人間請求債務不履行損害賠償等事件，上訴人對於中華
民國108年7月5日臺灣臺北地方法院107年度訴字第3741號第一審
判決提起上訴，經最高法院第一次發回更審，本院於111年4月19
日言詞辯論終結，判決如下：
    主      文
上訴駁回。
第二審及發回前第三審訴訟費用均由上訴人負擔。
    事實及理由
一、按訴狀送達後，原告不得將原訴變更或追加他訴。但擴張或
    減縮應受判決事項之聲明者，不在此限；上開規定於第二審
    準用之，民事訴訟法第255條第1項第3款、第446條第1項所
    明定。上訴人之上訴金額原為新臺幣（下同）382萬5,000元
    本息，嗣減縮為374萬元本息(本院108年度上字第1014號〈下
    稱本院前審〉卷317頁），屬減縮應受判決事項之聲明，依上
    開規定，應予准許。
二、上訴人主張：兩造自民國94年7月起共同投資購買多筆不動
    產，權利範圍各2分之1，嗣於98年4月6日簽訂協議書（下稱
    系爭協議），分配投資標的，其中坐落新竹市○○路0段00號
    地下1層房屋所有權全部及坐落基地應有部分（下稱系爭房
    屋）分歸伊所有。兩造復於98年5月6日簽訂補充協議書（下
    稱補充協議），約定伊於2年內辦妥系爭房屋過戶手續，被
    上訴人於該期間不得對系爭房屋行使權利。伊於99年11月1
    日與訴外人曾宇祥簽訂房屋租賃契約書（下稱系爭租約），
    將系爭房屋出租予曾宇祥經營○○餐飲店，租期自100年1月1
    日起至104年12月31日止，每月租金新臺幣（下同）8萬5,00
    0元。詎被上訴人以其為系爭房屋共有人為由，於99年12月2
    8日委由律師發函予訴外人新竹市政府，新竹市政府於100月
    2月21日通知曾宇祥限期於同年3月11日前補正被上訴人出具
    之建物使用同意書，伊發函要求被上訴人解決未果，新竹市
    政府於同年3月28日撤銷○○餐飲店之商業登記，曾宇祥於同
    年5月12日發函請求伊賠償損害。被上訴人違反系爭協議及
    補充協議，妨礙伊使用收益系爭房屋，致伊受有自100年1月
    1日起至103年9月30日止（共44個月），無法取得系爭房屋
    租金374萬元損害等情，爰依民法第227條第1項、第2項、補
    充協議書第4、5條提起本件訴訟（原審判決上訴人敗訴，上
    訴人提起上訴後，亦經本院前審判決駁回，上訴人再上訴，
    經最高法院發回）。其上訴聲明：㈠原判決關於駁回上訴人
    下列第二項之訴及該部分假執行之聲請均廢棄。㈡被上訴人
    應給付上訴人374萬元，及自起訴狀繕本送達翌日起至清償
    日止，按年息5％計算之利息。㈢願供擔保，請准宣告假執行
    ）。
三、被上訴人則以：伊將系爭房屋應有部分2分之1移轉登記予上
    訴人前，上訴人無單獨出租系爭房屋權利，伊亦無出具建物
    使用同意書義務。另○○餐飲店係因未依法申請變更使用執照
    及完成建築物用途變更，即經營舞廳，致遭新竹市政府斷水
    斷電無法營業，伊未出具建物使用同意書，無可歸責事由，
    且與上訴人所受損害亦無因果關係等語，資為抗辯，其答辯
    聲明：上訴駁回。
四、兩造不爭執事項：
　㈠兩造自94年7月起共同出資購買下列房地或承租房屋，並各自
    登記2分之1之權利範圍：
　⒈新北市○○區○○路0段000號地下1層、地下1層之1建物及其基地
    （下稱○○房地）。
　⒉新竹市○○路000號9樓建物及其基地（下稱○○路房地）。
　⒊新竹市○○路0段00號地下1層（即系爭房地）、同段46號4樓及
    其基地（下合稱○○路房地）。
　⒋臺北市○○區○○段○○0小段00○0○00○00○00地號土地（下稱○○土
    地）。
　⒌向臺北市政府承租臺北市○○區○○段0小段0000○號等23間房屋
    。
　㈡兩造於98年4月6日簽訂系爭協議，復於98年5月6日簽訂補充
    協議，依補充協議第3條約定，上訴人所負應移轉登記予被
    上訴人○○房地、○○路房地之債務，其清償期已於98年5月6日
    簽訂補充協議後7日屆至；依補充協議第4條後段約定，被上
    訴人所負移轉登記予上訴人○○路房地、○○土地債務之清償期
    ，於受上訴人先後在98年6月12日、23日、同年7月16日、31
    日函催其配合辦理過戶後，至遲於98年6月24日收受上訴人
    函催履約起7日亦屆至(原審卷25至31頁)。
　㈢被上訴人於99年間起訴請求上訴人應將○○房地、○○路房地所
    有權移轉登記予被上訴人，經原法院99年度重訴字第98號判
    決，判命上訴人應於被上訴人將其所有○○路房地、○○土地所
    有權移轉登記予上訴人之同時，將上訴人所有○○路房地、○○
    土地所有權移轉登記予被上訴人，嗣經本院99年度重上字第
    591號判決廢棄對待給付之部分，而經最高法院102年度台上
    字第27號判決廢棄原判決關於駁回被上訴人之其餘上訴與上
    訴人之上訴，再經本院102年度重上更㈠字第12號判決，改判
    命上訴人應於被上訴人將○○路房地移轉登記予上訴人之同時
    ，將○○房地、○○路房地所有權移轉登記予被上訴人，並經最
    高法院103年度台上字第1301號裁定駁回兩造之上訴確定，
    有各該判決可參。
　㈣上訴人與曾宇祥於99年11月1日簽訂系爭租約，約定上訴人將
    系爭房屋出租予曾宇祥經營○○餐飲店，每月租金8萬5,000元
    ，租賃期限自100年1月1日起至104年12月31日止共計5年。
    新竹市政府原以99年12月17日府產商字第0990211938號准予
    商號設立登記（原審卷41至43頁、45頁），嗣被上訴人以其
    為系爭房屋共有人為由，於99年12月28日委由律師發函予新
    竹市政府，新竹市政府於100月2月21日通知曾宇祥限期於同
    年3月11日前補正被上訴人出具之建物使用同意書(原審卷61
    頁、135頁)，上訴人於100年2月21日發函要求被上訴人解決
    未果(原審卷63頁)，新竹市政府以同年3月28日府產字第100
    0029047號函，撤銷○○餐飲店之商業登記(原審卷71頁)。
　㈤系爭房屋自95年5月起按非住家非營業用稅率核課房屋稅，嗣
    新竹市稅務局於99年12月29日以新市稅房字第099023667號
    函通知兩造，因系爭房地設有○○餐飲店，自100年1月起改按
    營業用稅率課徵房屋稅（本院前審卷133頁、原審卷203頁）
    。
五、本院得心證之理由：
  ㈠按因可歸責於債務人之事由，致為不完全給付者，債權人得
    依關於給付遲延或給付不能之規定行使其權利。因不完全給
    付而生前項以外之損害者，債權人並得請求賠償，民法第27
    7條定有明文。民法不完全給付損害賠償請求權之基本構成
    要件有二：⒈債務人提出給付不合債之本旨或違反債之關係
    上之附隨義務；⒉須可歸責於債務人之事由。本件上訴人依
    民法第227條第1項、第2項、補充協議第4條、第5條為請求
    權基礎，請求被上訴人賠償其未收取每月85,000元租金，44
    個月計374萬元本息損害，則本院首應審酌被上訴人是否具
    備不完全給付之構成要件。 
　㈡當事人間已存有具體債權債務關係，在債之關係發展過程中
    ，依具體情況依誠信原則尚可產生保護、說明、照顧、協力
    、通知等附隨義務。經查：  　
　⒈系爭協議第2條第6項：「於簽立本協議書後七日內雙方均應
    備妥辦理過戶之相關資料交付他方辦理過戶事宜；甲方（即
    被上訴人，下同）應過戶予乙方（即上訴人，下同）之全部
    費用由乙方負擔，乙方應過戶予甲方之全部費用由甲方負擔
    （包括增值稅、契稅、所得稅、房屋稅、代書費及其他相關
    之費用）」，第2條第9項復約定：「爾後雙方權利義務釐清
    ，除上開約定外，雙方互不再主張權利」（原審卷25至27頁
    ）；系爭補充協議第4條：「原協議第一條第三、四項標的
    物（即○○路房地、○○土地），乙方應於簽立本補充協議書後
    二年內辦妥過戶手續，甲方應全力配合（期間甲方不得對該
    標的物行使權利），乙方並應辦妥原以甲方為借款人向銀行
    設定抵押貸款之債務人名義為乙方或清償對銀行之債務；甲
    方同意第一條第三項及第四項標的物分別設定壹仟萬元及伍
    佰萬元之抵押權予乙方，以擔保乙方於辦理過戶手續時確實
    提供相關資料，如甲方未確實提供相關資料，則願另賠償乙
    方相當於設定金額之損害賠償。……乙方於通知甲方上開標的
    物辦理過戶時，甲方亦應於七日內備妥相關資料」（原審卷
    29頁），是被上訴人原應於簽訂系爭協議後7日內就其名下
    包括系爭房地在內之○○路房地2分之1之權利範圍，備妥辦理
    過戶資料並交付予上訴人。然因系爭房地位於地下室，上訴
    人向銀行變更申貸不易、難以清償其鉅額債務，已據上訴人
    陳明在卷（本院前審卷191頁），兩造遂簽訂補充協議就有
    關被上訴人應移轉○○路房地部分，變更上訴人受領期間為簽
    訂補充協議後2年，被上訴人不得對系爭房屋行使權利。此2
    年期間自98年5月6日起至100年5月6日止（下稱系爭2年期間
    ），為兩造所不爭執（本院前審卷204頁），則依兩造間契
    約文義觀之，被上訴人名義上雖具有系爭房屋所有權應有部
    分1/2，但負有在系爭2年期間內不得對上訴人就系爭房屋行
    使共有人權利，即被上訴人負有不作為義務。
　⒉上開系爭協議及補充協議之文義雖僅約定系爭2年期間被上訴
    人不得對系爭房地行使權利，核其真意係使上訴人能對系爭
    房地單獨享有管理、使用、收益權限甚明。則上訴人為滿足
    其單獨管理、使用、收益系爭房屋之權利時，於合法情形下
    請求被上訴人配合出具建物使用同意書時，如首開說明，依
    誠信原則被上訴人負有協力之附隨義務。
　⒊上訴人與曾宇祥簽訂系爭租約，上訴人將系爭房屋出租予曾
    宇祥經營○○餐飲店，租期5年。新竹市政府以99年12月17日
    府產商字第0990211938號准予商號設立登記，嗣被上訴人以
    其為系爭房屋共有人為由，於99年12月28日委由律師發函予
    新竹市政府，新竹市政府乃於100月2月21日通知曾宇祥限期
    於同年3月11日前須補正由被上訴人出具之建物使用同意書
    。上訴人於100年2月21日發函要求被上訴人解決未果，是被
    上訴人未出具建物使用同意書，即未履行協力義務，洵堪認
    定。
　㈢按建築物所有權人、使用人應維護建築物合法使用與其構造
    及設備安全，建築法第77條第1項定有明文。經查：
　⒈被上訴人陳述：系爭房屋稅捐均由其繳納，新竹市政府通知
    系爭房屋稅賦由非住非營，改為營業用課稅，其始至系爭房
    屋現場查看，該處欲出租作為舞廳使用，其認為違法，才不
    敢同意，系爭房屋不能出租做舞廳使用等語（本院卷122頁
    ），已敘明其不同意出具建物使用同意書之原因係因系爭房
    屋欲供作舞廳使用。
　⒉曾宇祥所經營○○餐飲店曾經新竹市政府為斷水斷電處置，本
    院向新竹市政府查詢斷水斷電之原因時，亦經新竹市政府函
    覆：「本市○○路0段00號地下1樓建築物領有本市核發（86）
    工使字第291號使用執照，核准用途為（B2類組）商場，並
    領有本市核發之『○○餐飲店』營業登記證在案。另查本府於10
    0年3月11日、3月16日、4月6日、5月19日以及6月7日針對該
    店辦理聯合稽查之建築物防火避難設施與設備安全檢（抽）
    查之現況用途為（B1類組）舞場，有用途不符、防火避難設
    施不符（安全梯以木板封閉）及未按時申報建築物公共安全
    檢查及申報紀錄等三項缺失。」等語，有新竹市政府110年1
    2月1日府都使字第1100167070號函及執行違反建築法案件裁
    處書足憑（本院卷155至169頁），是曾宇祥所設「○○餐飲店
    」實為經營B1類組舞場，不符合系爭房屋經核准之B2類商場
    用途，至為灼然。被上訴人抗辯因系爭房屋欲出租供作舞廳
    使用，其不同意出具建物使用同意書一節，堪予採信。
　⒊基上，曾宇祥所設「○○餐飲店」事實上經營B1類組舞場，不
    符合系爭房屋原經核准之B2類商場用途，是被上訴人名義上
    登記為系爭房屋所有權應有部分1/2之權利人，依建築法第7
    7條第1項規定，負有維護建築物合法使用與其構造及設備安
    全之義務，是被上訴人未提供建物使用同意書，供○○餐飲店
    辦理商號設立登記一節，並無可歸責事由。
　㈣上訴人再主張被上訴人以99年12月28日委請律師發函主張仍
    有系爭房屋二分之一所有權，等同否認上訴人依系爭協議自
    98年4月6日起可享有全部所有權及租金收益權利，構成違反
    補充協議第4條約定云云（本院卷234頁），然檢視上開律師
    函係發函予新竹市政府謂：「...本人係新竹市○區○○里○○路
    ○段00號地下一樓所有權二分之一之登記名義人，日前接獲
    新竹市政府稅捐稽徵機關通知改依營業稅課稅（原為非住非
    辦）...經查證始知貴府99年12月17日核准上址設立『○○餐飲
    店』，而本人迄無申請設立商號之行為，何以新竹市政府核
    准設立○○餐（飲）店？究係何人申請設立？及其申請設立所
    依據之文件資料為何？凡此種種疑義，均有待新竹市政府提
    出說明，為此特委請貴律師代為致函新竹市政府，就本人上
    開疑義釋疑並函覆為荷。」等語（本院卷71頁），被上訴人
    於斯時確實為系爭房屋所有權1/2之登記名義人，其接獲新
    竹市政府通知自100年1月起改按營業用稅率課徵房屋稅後，
    對系爭房屋被申請設立○○餐飲店向新竹市政府提出疑問，以
    瞭解改以營業用稅率課稅之事實始末，並未阻止上訴人對系
    爭房屋為使用收益，難認有何侵害上訴人所有權之違約行為
    ，是上訴人此之主張，殊非可取。
　㈤從而，上訴人所主張被上訴人之違約行為均與不完全給付損
    害賠償之構成要件不合，為無理由。
六、綜上所述，上訴人依補充協議第4條、第5條約定及民法第22
    7條第1項、第2項規定，請求被上訴人給付上訴人374萬元，
    及自起訴狀繕本送達翌日至清償日止，按年息5％計算之利息
    ，為無理由，不應准許。原審為上訴人敗訴之判決，並駁回
    假執行之聲請，核無不合，上訴意旨指摘原判決此部分不當
    ，求為廢棄改判，為無理由，應駁回其上訴。
七、本件事證已臻明確，兩造其餘之攻擊或防禦方法及所用之證
    據，經本院斟酌後，認為均不足以影響本判決之結果，爰不
    逐一論列，附此敘明。
八、據上論結，本件上訴為無理由，依民事訴訟法第449條第1項
    、第78條，判決如主文。
中　　華　　民　　國　　111 　年　　4 　　月　　29　　日
                  民事第四庭   
                        審判長法  官  傅中樂
                              法  官  管靜怡
                              法  官  呂淑玲
正本係照原本作成。
如不服本判決，應於收受送達後20日內向本院提出上訴書狀，其
未表明上訴理由者，應於提出上訴後20日內向本院補提理由書狀
（均須按他造當事人之人數附繕本）上訴時應提出委任律師或具
有律師資格之人之委任狀；委任有律師資格者，另應附具律師資
格證書及釋明委任人與受任人有民事訴訟法第466 條之1第1項但
書或第2項所定關係之釋明文書影本。
中　　華　　民　　國　　111 　年　　4 　　月　　29　　日
　　　　　　　　　　　    　　書記官  黃雯琪